【裁判字號】    98,交抗,381
【裁判日期】    980619
【裁判案由】    聲明異議
【裁判全文】
臺灣高等法院高雄分院刑事裁定         98年度交抗字第381號
抗  告  人  交通部公路總局高雄區監理所屏東監理站
代  表  人  高金木
受處分人    甲○○
上列抗告人因受處分人違反道路交通管理處罰條例聲明異議案件
，不服臺灣屏東地方法院中華民國98年4 月30日98年度交聲字第
25號裁定（原裁決處分案號：交通部公路總局高雄區監理所屏東
監理站民國97年12月31日屏監違字第裁82-V00000000號裁決），
提起抗告，本院裁定如下：
    主  文
原裁定撤銷。
原裁決處分（交通部公路總局高雄區監理所屏東監理站民國97年
12月31日屏監違字第裁82-V00000000號裁決）關於罰鍰新臺幣肆
萬伍仟元部分撤銷。
    理  由
一、本件抗告意旨略以：按「一行為同時觸犯刑事法律及違反行
    政法上義務規定者，依刑事法律處罰之。但其行為應處以其
    他種類行政罰或得沒入之物而未經法院宣告沒收者，亦得裁
    處。前項行為如經不起訴處分或為無罪、免訴、不受理、不
    付審理之裁判確定者，得依違反行政法上義務規定裁處之。
    」行政罰法第26條固定有明文，但刑事訴訟法所規定之緩起
    訴處分，乃附條件之不起訴處分，本質上為不起訴處分之一
    種，此觀諸刑事訴訟法第256 條規定自明；檢察官為緩起訴
    處分時，依刑事訴訟法第253 條之2 第1 項規定，對被告所
    為之指示及課予之負擔，係一種特殊的處遇措施，並非刑罰
    。因此，刑事案件經檢察官為緩起訴處分確定後，宜視同不
    起訴處分確定，依行政罰法第26條第2 項規定，得依違反行
    政法上義務規定裁處之。另有關「一行為同時觸犯刑事法律
    及違反行政法上義務規定，經檢察官依刑事訴訟法第253 條
    之為緩起訴處分後，行政機關得否就該違反行政法上義務再
    處以行政罰」之事項，法務部行政罰法諮詢小組第一次會議
    亦作成上開相同內容之結論。刑事訴訟法第253 條之2 第1
    項第4 款「緩起訴」，其雖產生未經裁判即終局處理案件之
    實質效果，惟仍非「有罪判決」，更遑論是否為「罰金」，
    道路交通管理處罰條例第35條8 項規定之「罰金」抵繳違規
    罰鍰之性質宜以刑法第33條所定刑名「罰金」為限，依刑事
    訴訟法第253 條之2 第1 項第4 款為「緩起訴」之情形既非
    刑法第33條所定刑名，應無其適用。本件受處分人因酒後駕
    車行為違反刑事法律，雖經臺灣屏東地方法院檢察署檢察官
    以97年度偵字第6072號案件為緩起訴處分確定在案，但該緩
    起訴處分乃附條件的不起訴處分，亦即是不起訴的一種，自
    應有行政罰法第26條第2項規定之適用。本件原裁定將罰鍰
    超逾新臺幣（下同）15,000元部分予以撤銷，而諭知不罰，
    尚有未恰，抗告人據以裁處罰鍰部分，於法有據，爰請依法
    撤銷原裁定，更為適法之裁定云云。
二、按交通部雖曾於民國95年7 月17日以交路字第0950006986號
    函釋略謂：查法務部行政罰法諮詢小組第一次會議記錄既已
    明確結論略以：「緩起訴乃附帶條件的不起訴處分，亦即是
    不起訴的一種」在案，當依該部上開函釋結論及行政罰法第
    26 條第2 項規定辦理，是以緩起訴乃依刑事訴訟法第253條
    之2第1項規定對被告所課予之負擔，係一種特殊之處遇措施
    ，並非刑罰，是以本案尚無行政罰法「一事不二罰」之適用
    ；另道路交通案件處理辦法第3 條規定略以：交通案件聲明
    異議之處罰，違反道路交通管理處罰條例部分應依該條例處
    罰，其刑事責任部分仍適用刑事法律有關規定處理；而認法
    院所為不同見解裁定之個案，處罰機關當可引據上開法務部
    函釋結論為抗告之處理云云。惟查，按法官依據法律獨立審
    判，憲法第80條載有明文，各機關依其職掌就有關法規為釋
    示之行政命令，法官於審判案件時，固可予以引用，但仍得
    依據法律，表示適當之不同見解，並不受其拘束；司法行政
    機關所發司法行政上之命令，如涉及審判上之法律見解，僅
    供法官參考，法官於審判案件時，亦不受其拘束（司法院大
    法官會議釋字第216號解釋文參照 ）。查抗告人為本件裁處
    固有上開函釋為依據，惟依上開大法官會議釋字第216 號解
    釋文意旨，交通部及法務部上開函釋，僅得供法院參考，本
    院仍得依確信而適用法律，並不受其拘束，核先敘明。
三、經查：
  (一)受處分人甲○○（下稱受處分人）於97年7 月25日凌晨1 時
    10分許，駕駛車牌號碼BZM-259 號重型機車，行經屏東縣長
    治鄉○○路127 號前，因酒後注意力無法集中，反應遲鈍，
    而不慎撞擊路旁電線桿肇事，經警到場處理，並當場對受處
    分人施以酒測，經檢測其呼氣酒精濃度達每公升0.56毫克等
    情，業據受處分人自承在卷（見原審卷第3 頁之聲明異議狀
    ），並有臺灣屏東地方法院檢察署檢察官97年度偵字第6072
    號緩起訴處分書、臺灣高等法院高雄分院檢察署97年度上職
    議字第4691號處分書及臺灣高等法院被告前案紀錄表各1 份
    在卷可憑（見原審卷第4 、5 、8 頁）。職是，受處分人酒
    後吐氣所含酒精濃度既已超過每公升0.25毫克之標準（道路
    交通安全規則第114 條第2 款參照），則受處分人違反道路
    交通管理處罰條例第35條第1 項第1 款規定之事實明確，洵
    堪認定。
  (二)受處分人前開酒後駕車之行為，除構成道路交通管理處罰條
    例第35條第1項第1款之交通違規事由外，亦已該當刑法第18
    5條之3服用酒類不能安全駕駛動力交通工具而駕駛罪之構成
    要件，臺灣屏東地方法院檢察署檢察官於斟酌受處分人之犯
    後態度及公共利益之維護後，認以緩起訴處分為適當，乃於
    97年9 月26日以97年度偵字第6072號為緩起訴處分，處分書
    中載明緩起訴期間為1 年，受處分人應於緩起訴處分確定後
    3個月內繳付3萬元予該署指定之公庫、公益團體或地方自治
    團體，並經職權聲請再議，由臺灣高等法院高雄分院檢察署
    檢察長於97年10月28日以97年度上職議字第4691號處分書駁
    回職權再議而確定，且受處分人亦已繳付3 萬元予財團法人
    臺灣更生保護會屏東分會等情，有上開緩起訴處分書、處分
    書、臺灣高等法院被告前案紀錄表及97年12月11日郵政跨行
    匯款申請書各1份在卷可稽（見原審卷第4、5、6、8頁）。
  (三)按於94年2月5日公布，並自95年2月5日施行之行政罰法第26
    條第1 項規定：「一行為同時觸犯刑事法律及違反行政法上
    義務規定者，依刑事法律處罰之。但其行為應處以其他種類
    行政罰或得沒入之物而未經法院宣告沒收者，亦得裁處之」
    ；再按於94年12月28日修正公布，並自95年7月1日施行之道
    路交通管理處罰條例第35條第8 項規定：「……前項（指有
    酒精濃度超過規定標準而駕駛車輛等情形）汽車駕駛人，經
    裁判確定處以罰金低於本條例第92條第3 項所訂最低罰鍰基
    準規定者，應依本條例裁決繳納不足最低罰鍰之部分。」參
    諸上開條文之規定，可認道路交通管理處罰條例第35 條第8
    項，為行政罰法第26條第1 項之特別規定。再按被告所犯為
    死刑、無期徒刑或最輕本刑3 年以上有期徒刑以外之罪，檢
    察官參酌刑法第57條所列事項及公共利益之維護，認以緩起
    訴為適當者，得定1年以上3年以下之緩起訴期間為緩起訴處
    分，刑事訴訟法第253條之1定有明文，又依同法第253條之2
    第1 項規定，檢察官為緩起訴處分者，得課被告予一定之負
    擔或指示，其中緩起訴之被告若依檢察官緩起訴處分命令，
    向公益團體繳納捐款，即係履行檢察官為緩起訴處分命令，
    該等金錢給付，並得為民事強制執行名義，受處分人因上開
    緩起訴處分而剝奪其財產權，主觀上前揭金錢給付義務亦具
    有強制性、懲罰性，雖不若易科罰金係以支付金錢作為自由
    刑之替代，惟經由緩起訴處分條件之履行使其免於遭檢察官
    發動起訴程序，仍具有替代刑罰之效果，實質上應屬於行政
    罰法第26條第1 項所稱之「刑事法律處罰」，而有行政罰法
    第26條第1 項「一事不二罰」規定之適用。則修正後道路交
    通管理處罰條例第35條第8 項所規定之罰金，解釋上亦應包
    括依檢察官處分命令，而向公益團體繳納捐款在內。故受處
    分人既依檢察官之緩起訴處分命令，向公益團體繳納捐款，
    即係履行檢察官為緩起訴處分命令，與受刑事處罰無異。
  (四)惟按受處分人於緩起訴期間內，若有刑事訴訟法第253條之3
    第1 項規定之情形，檢察官尚得依職權撤銷原處分，繼續偵
    查或起訴，是於緩起訴之猶豫期間內，受處分人之刑事訴追
    程式仍未終局確定，必須受檢察官持續觀察，其緩起訴處分
    一旦經檢察官撤銷，並依法追訴，法院仍得依審理結果，為
    受處分人有罪科刑之裁判，另受處分人先前所繳納之緩起訴
    處分金，依刑事訴訟法第253條之3第2 項規定，乃不得請求
    返還或賠償，是於緩起訴期間未確定期滿前，其「刑事法律
    處罰」尚未告確定，自無從依道路交通管理處罰條例第35條
    第8項規定就其與「本條例第92條第3項所訂最低罰鍰基準規
    定」相較，是依行政罰法第26條之立法意旨，在緩起訴處分
    尚未實質確定前（即緩起訴猶豫期間經過而未經撤銷），行
    政機關尚無得為罰鍰行政裁罰之餘地。
  (五)本件原裁定主文諭知：「原處分罰鍰超逾新台幣壹萬伍仟元
    之部分（按即罰鍰30,000元部分）撤銷。前項撤銷部分，甲
    ○○不罰。其餘異議駁回（按即罰鍰15,000元部分）。」，
    抗告人雖僅就原裁定關於「原處分罰鍰超逾新台幣壹萬伍仟
    元之部分（按即罰鍰30,000元部分）撤銷。前項撤銷部分，
    甲○○不罰。」之部分提起抗告，惟按，本件受處分人酒後
    駕車只有一個交通違規行為，且有關科處罰鍰45,000元部分
    ，更屬單一整體而無從分離，抗告人雖僅就原裁定關於「原
    處分罰鍰超逾新台幣壹萬伍仟元之部分（按即罰鍰30,000元
    部分）撤銷。前項撤銷部分，甲○○不罰。」之部分提起抗
    告，然依道路交通管理處罰條例第89條前項規定：「法院受
    理有關交通事件，準用刑事訴訟法之規定」，而刑事訴訟法
    第348 條第2 項規定：「對於判決之一部分上訴者，其有關
    係之部分，視為亦已上訴」，職是，對於抗告人未提起抗告
    之「其餘異議駁回」部分（按即罰鍰15,000元部分），與提
    起抗告之罰鍰30,000元部分，因具有全部與一部之關係，而
    為抗告之效力所及，本院自應併予審理。
  (六)綜上所述，本件受處分人既因同一酒後駕車事實同時觸犯刑
    事法律及違反行政法上義務，其緩起訴期間於98年10月27日
    方屆滿，受處分人之刑事處罰之刑罰尚未確定前，原處分機
    關尚無從依道路交通管理處罰條例第35條第8 項裁決其繳納
    不足最低罰鍰之數額，是原處分機關逕以受處分人酒精濃度
    超過規定標準而對其裁處罰鍰45,000元（原裁定第2 頁第3
    行及抗告狀均誤載為49,500元）部分，即有未恰；而原裁定
    主文諭知：「原處分罰鍰超逾新台幣壹萬伍仟元之部分撤銷
    。前項撤銷部分，甲○○不罰。其餘異議駁回。」，亦有未
    合。本件抗告意旨認「緩起訴處分乃附條件的不起訴處分，
    亦即是不起訴的一種，自應有行政罰法第26條第2 項規定之
    適用」，雖無理由，惟原裁定既有前揭可議之處，即屬無可
    維持，自應由本院將原裁定撤銷，並將原裁決處分關於罰鍰
    45 ,000 部分撤銷，宜由原裁決處分機關視緩起訴處分之終
    局結果，另為適法之裁決處分。
  (七)至原處分機關裁處吊扣受處分人駕駛執照12個月（原裁定第
    5 頁第10行誤載為2 年）及施以道路安全講習部分，因未據
    受處分人聲明異議，亦未經原審審酌裁定，自不在本院審理
    範圍。且上開裁罰性質核與前揭緩起訴處分命受處分人應履
    行之義務種類迥異，是原處分機關本得依行政罰法第26條第
    1 項但書之規定，以其他異於檢察官緩起訴命履行事項種類
    之行政罰裁處受處分人，而無所謂「一事不二罰」之適用，
    附此敘明。
四、據上論結，應依道路交通案件處理辦法第26條，刑事訴訟法
    第413條，裁定如主文。
中    華    民    國    98    年    6     月    19    日
              刑事第七庭    審判長法  官 莊飛宗
                                  法  官 陳明富
                                  法  官 孫啟強
以上正本證明與原本無異。
不得再抗告。
中    華    民    國    98    年    6     月    19    日
                                  書記官 黃富美


司法院資訊處製作；財團法人民間司法改革基金會備份。
